【裁判字號】    94,上易,1012
【裁判日期】    950315
【裁判案由】    清償借款
【裁判全文】
臺灣高等法院民事判決                94年度上易字第1012號
上  訴  人  甲○○
                      5 樓
訴訟代理人  劉師婷律師
複代理人    游欣怡律師
被上訴  人  丙○○○
            乙○○
兼上列二人
訴訟代理人  丁○○    住同上
上列當事人間請求清償借款事件，上訴人對於中華民國94年9月
30日臺灣士林地方法院93年度訴字第776號第一審判決提起上訴
，本院於95年3月1日言詞辯論終結，判決如下：
    主  文
上訴駁回。
第二審訴訟費用由上訴人負擔。
    事  實  及  理  由
一、被上訴人起訴主張：上訴人分別於90年、91年間向渠等之被
    繼承人劉民富借款新台幣（下同）50萬元、60萬元，劉民富
    已交付借款，惟上訴人迄未清償，爰以起訴狀繕本之送達催
    告上訴人返還借款，上訴人已逾1 個月之相當期限仍未返還
    借款，爰依消費借貸及繼承之法律關係，請求判命：(一)上訴
    人應給付被上訴人110 萬元及自94年1月1日起算之法定利息
    。(二)願供擔保請准宣告假執行。
    原審判決：上訴人應給付被上訴人參拾萬伍仟壹佰元，及自
    民國九十四年一月一日起至清償日止，按年息百分之五計算
    之利息；被上訴人其餘之訴駁回。
二、被上訴人於第二審補充陳述略以：系爭收據上固記載：「甲
    ○○向劉民富所借之款向皆已還清，以此為憑。立據人劉民
    富91年8月13 日」等字，惟系爭收據上除劉民富之簽名字跡
    外，其餘皆係由上訴人所書寫，則縱令劉民富之簽名為真正
    ，亦無法擔保收據所載內容與劉民富當初所見相同；且收據
    內又未指明何一款項已還清，上訴人亦未向劉民富收回本件
    50萬元借款之負債字據，尚難因借款上記載有「皆」已還清
    之字樣，即謂系爭收據為本件50萬元借款之清償證明，並聲
    明：駁回上訴。
    上訴人則以：(一)伊雖曾於90年4月10日向劉民富借款50 萬元
    ，惟業已清償，劉民富因而於91年8月13 日簽立收據，並載
    明：「甲○○向劉民富所借之款向皆已還清」等字，其上有
    劉民富在立據人處簽名及按指印，且經法務部調查局鑑定上
    開簽名係真正，則依民事訴訟法第357條、第358條第1 項規
    定，系爭收據推定為真正，被上訴人主張其非真正，應由其
    負舉證責任。(二)系爭收據之日期為91年8 月13日，晚於本件
    借貸之90年4月10 日，可知劉民富已確認伊在立據前所借款
    項皆已還清。原審以伊未收回系爭收據，而為不利於伊之認
    定，實忽略一般民眾對於熟人間之還款常簡便行事，債權人
    收據確認所借款項皆已還清後，債務人即信賴債權人為撕毀
    借據，而未要求索回，所在多有，原審之認定實有悖於社會
    常情抗辯，聲明：(一)原判決不利於上訴人部分廢棄。(二)上開
    廢棄部分，被上訴人在第一審之訴駁回。
三、兩造不爭執之事實：
    上訴人於90年4月10 日書立借據予劉民富，借據內記載：「
    本人甲○○向劉民富借貸伍拾萬元整，以此為憑」等語。上
    訴人執有一紙由劉民富簽名之收據，其上記載：「甲○○向
    劉民富所借之款向皆已還清，以此為憑」等字，該收據上之
    劉民富簽名，業經法務部調查局鑑定為真正。劉民富其後於
    91年12月17日死亡，被上訴人為其繼承人等事實，有被上訴
    人提出之借據、繼承系統表、戶籍謄本為證（原審卷訴字卷
    第9、47-49頁），上訴人提出之收據在卷（原審訴字卷第63
    頁），並有法務部調查局94年3月8日調科貳字第0940009540
    0號鑑定通知書附於原審93年度士簡字第988號卷內可稽（該
    卷第116 -118頁），且為兩造所不爭執，應堪信為真實。
四、就本件上訴部分之重要爭點在於：上訴人是否全部清償於90
    年4月10日向劉民富借貸之系爭50萬元債務？
  (一)被上訴人提出90年4月10 日借據，其上記載：「本人甲○○
    向劉民富借貸伍拾萬元整，以此為憑」（原審訴字卷第9 頁
    ）。又劉民富前參加由上訴人擔任會首之互助會，會員含會
    首共計27人，會期自88年2月10日起至90年4月10日止，每會
    2 萬元（外標），底標2,000元，每月10 日開標，互助會單
    上並無劉民富得標記錄等情，有被上訴人提出、上訴人不爭
    執之互助會單在卷可按（原審訴字卷第50頁），堪認：劉民
    富標得上開互助會之尾會。再上訴人不爭執為真正之計算單
    上載明：「會首及會員26人52,0000元、利息51,800元、（
    共）571,800扣會金27,000、544,800借50萬 ，利息加5,000
    ，匯49,800」等字（原審訴字卷第51頁），而上訴人確於90
    年4月13日匯寄49,800 元予劉民富在萬泰商業銀行桃園分行
    第00000000000號帳戶，此亦有上訴人之客戶歷史交易明細
    查詢及萬泰商業銀行桃園分行函覆之交易往明明細資料足憑
    （附於上開93年度士簡字第988號卷第45、49-50頁）。依上
    可知：上訴人本應給付劉民富得標之會款，其中50萬元轉為
    劉民富借貸予上訴人之借款，餘款49,800元則由上訴人匯寄
    予劉民富。
  (二)次查：上訴人曾於91年8月13日匯款194,900元至劉民富在桃
    園郵局第000000-0號帳戶，此有上訴人之客戶歷史交易明細
    查詢、中華郵政股份有限公司桃園郵局檢送之劉民富交易明
    細足憑（附於上開93年度士簡字第988號卷第46、53-54頁）
    。而被上訴人於另案93 年度士簡字第988號請求上訴人返還
    借款事件中，亦否認此筆匯款194,900 元用以清償該案上訴
    人積欠劉民富之他筆借款30萬元（該卷第62頁），該件93年
    度士簡字第988號、94年度簡上字第73號判決亦認定：上訴
    人匯寄之此筆194,900元款項，非用來清償上訴人積欠劉民
    富之他筆借款30萬元確定在案，亦有上開二民事判決可參。
    斟酌上訴人與劉民富間除系爭50萬元借款、上開93年度士簡
    字第988號返還借款事件中之30萬元借款外，已無其他借款
    債務（被上訴人另主張上訴人尚欠劉民富60萬元借款，惟經
    原審駁回，被上訴人並未聲明不服而確定），則上訴人之此
    筆匯款194,900元應係清償系爭50萬元借款之一部分。
  (三)上訴人主張：伊已全部清償積欠劉民富之系爭50萬元借款，
    無非以91年8月13 日收據為據。查系爭收據記載：「甲○○
    向劉民富所借之款向皆已還清，以此為憑。立據人劉民富91
    年8月13 日」等字（原審訴字卷第91頁），而該收據上有關
    「劉民富」之簽名與劉民富在郵局之印鑑卡上之「劉民富」
    簽名字跡，二者筆劃特徵相同，業經法務部調查局鑑定明確
    ，有該局94 年3月8日鑑定通知書可稽（上開93 年度士簡字
    第988號卷第116-118頁），則依民事訴訟法第358條第1項規
    定，該收據推定為真正，而具有形式之證據力。惟系爭收據
    之內容，是否足為上訴人全數清償積欠劉民富之系爭50萬元
    借款，而具有實質上之證據力，應由法院綜合一切證據證據
    依自由心證判斷之。查系爭收據上除「劉民富」之簽名外，
    其餘文字皆由上訴人自己書寫，此為上訴人所自承（上開93
    年度士簡字第988號卷第62 頁），斟酌系爭收據內未指明係
    何一款項還清，而上訴人與劉民富間之金錢往來次數很多，
    已據上訴人陳明（上開93年度士簡字第988號卷第63 頁），
    此由上訴人於另案中先陳明：前揭194,900 元，意在清償於
    89 年5月間向劉民富借貸之他筆30萬元款項；嗣又改稱：我
    現在也不確定，因為雙方的金錢往來次數很多，自己沒有作
    紀錄云云可明（上開93年度士簡字第988號卷第42、63 頁）
    ，足見：上訴人自己無法敘明歷次清償劉民富包括系爭50萬
    元在內借款之時間及金額。輔以上訴人書立借據予劉民富時
    知悉寫明借貸金額，惟於系爭收據上竟未寫明還款金額，殊
    違常理！上訴人於另案中亦以系爭收據為憑，意欲證明其已
    於91年8月13日全數清償積欠劉民富之89年5月間他筆借款30
    萬元，惟不為原審法院94年度簡上字第73號確定判決所採認
    ，因而判決：上訴人應返還被上訴人他筆借款30萬元在案。
    上訴人既尚未清償89年5 月間之借款30萬元，本件訴訟中除
    其於91年8月13日匯款194,900元予劉民富之資料外，別無其
    他還款之積極證據，經本院綜合斟酌上開一切證據，自難認
    為：上訴人已全數清償於901年4月10日向劉民富借貸之系爭
    50萬元借款債務，而僅得認為上訴人於91年8月13 日清償部
    分款項194,900元，則上訴人尚積欠305,100元（500,000
    -194,900 =305,100）。
  (四)末按應付利息之債務，其利率未經約定，亦無法律可據者，
    週年利率為5%；遲延之債務，以支付金錢為標的者，債權人
    得請求依法定利率計算之遲延利息；借用人應於約定期限內
    ，返還與借用物種類、品質、數量相同之物，未定返還期限
    者，借用人得隨時返還，貸與人亦得定一個月以上之相當期
    限，催告返還；民法第203條、第233條第1項、第478條分別
    規定甚明。從而，被上訴人依消費借貸之法律關係，得請求
    上訴人給付305,100元。又被上訴人在原審之訴之聲明更正
    狀繕本於93年11月19日送達上訴人，則被上訴人請求上訴人
    自94年1月1日起計付法定利息，已逾上開規定之一個月之相
    當期限，核屬有據。
五、綜上所述，被上訴人依消費借貸及繼承之法律關係，得請求
    上訴人給付305,100元，及自94年1月1 日起算之法定利息。
    原審判命上訴人如數給付，並無不合。上訴意旨指摘原判決
    不當，求予廢棄改判，為無理由，應予駁回。
六、據上論結：本件上訴為無理由，依民事訴訟法第449條第1項
    、第78條，判決如主文。
中    華    民    國    95    年    3    月     15    日
                  民事第一庭      審判長法  官  張耀彩
                                        法  官  盧彥如
                                        法  官  林金吾
正本係照原本作成。
不得上訴。
中    華    民    國    95    年    3     月    16    日
                                        書記官  張淑芳


司法院資訊處製作；財團法人民間司法改革基金會備份。
